【裁判字號】    89,台上,992
【裁判日期】    890428
【裁判案由】    返還所有物
【裁判全文】
最高法院民事判決                                八十九年度台上字第九九二號
    上  訴  人  甲○○
                乙○○
                丙○○
    被 上訴 人  台證綜合證券股份有限公司
    法定代理人  吳東昇
    訴訟代理人  蔡奮鯨律師
                徐秀鳳律師
    被 上訴 人  勝和證券股份有限公司
    法定代理人  周峻德
    訴訟代理人  陳慧玲律師
右當事人間因返還所有物事件，上訴人對於中華民國八十七年七月二十八日臺灣高等
法院第二審判決（八十六年度重上字第三八九號），提起上訴，本院判決如左：
    主  文
原判決廢棄，發回臺灣高等法院。
    理  由
本件上訴人主張：被上訴人台證綜合證券股份有限公司（下稱台證公司）所執有如第
一審判決附表（下稱附表）一所示股票一百七十張為上訴人甲○○所有，被上訴人勝
和證券股份有限公司（下稱勝和公司）所執有附表二所示股票二十張，附表三所示股
票三十六張分別為上訴人丙○○、乙○○所有，均放置於上訴人甲○○所有坐落台北
市○○○路○段一○一巷二號住宅中，民國八十四年四月間為竊賊侵入所竊取，被上
訴人等執有上開系爭股票顯係無權占有，求為命被上訴人應將上開系爭股票分別返還
上訴人之判決。對被上訴人勝和公司之反訴，則以勝和公司無確認之利益，及伊失竊
系爭股票，並無竊賊委託被上訴人賣出之認識，伊之掛失時間縱有疏失，亦無侵害被
上訴人之故意，與侵權行為構成要件不符，反訴顯無理由等語，資為抗辯。
被上訴人則以：上訴人甲○○所失竊附表一股票，係被上訴人台證公司受客戶「呂明
註」之委託賣出；附表二、三所示股票係被上訴人勝和公司受客戶「林素貞」之委託
賣出。嗣因發行公司以印鑑不符及掛失為由拒絕買進之投資人為過戶之申請，被上訴
人始分別依台灣證券交易所股份有限公司營業細則第一百零七條規定，自證券集中交
易市場買進同種類、同數量之股票，向買進之投資人換回系爭股票，被上訴人分別執
有附表一、二、三所示之股票，自非無權占有。且依上訴人向警局報案所述系爭股票
於八十三年五月二十九日失竊，上訴人卻遲至八十五年十二月六日始提起本件訴訟，
已逾二年時效，上訴人之請求尚非有據等語，資為抗辯。被上訴人勝和公司另以：上
訴人既起訴請求伊返還系爭股票，則對於系爭股票所有權之歸屬有所爭執，有訴請確
認必要；又上訴人於失竊後未即時掛失，至系爭附表二、三所示股票於伊受託賣出後
始接獲掛失之通知，其以背於善良風俗之方法加損害於伊之侵權行為，造成伊之損害
，得依民法第一百八十四條第一項規定，請求賠償損害，而在第一審提起反訴，(一)先
位聲明：求為確認伊對於系爭股票之所有權存在。(二)備位聲明：求為命上訴人丙○○
、甲○○連帶賠償伊新臺幣（下同）一百三十七萬一千九百五十二元本息及上訴人乙
○○、甲○○連帶賠償伊二百四十五萬六千四百九十四元本息之判決。
原審將第一審所為上訴人敗訴之判決，判予維持，駁回其上訴，係以：上訴人主張被
上訴人等執有附表一、二、三所示股票股東名義人分別登記為上訴人甲○○、丙○○
、乙○○，並均存放於上訴人甲○○台北市住宅中，甲○○發覺系爭股票遭竊，於八
十四年五月間向警局報案，並向各該股票發行公司辦理掛失手續及向臺灣臺北地方法
院、臺灣臺中地方法院聲請公示催告，經臺灣證券交易所股份有限公司於八十四年六
月九日函知包括被上訴人等在內之各證券商。在此之前，被上訴人台證公司已受自稱
「呂明註」之訴外人之委託，賣出附表一所示股票計一百七十張，被上訴人勝和公司
則受自稱「林素貞」之訴外人之委託，賣出附表二、三所示股票計五十六張，嗣因股
票發行公司以印鑑不符或掛失為由，拒絕系爭股票買受人過戶之申請，被上訴人乃依
台灣證券交易所股份有限公司營業細則第一百零七條之規定，自證券集中交易市場買
進同種類、同數量之股票，向買受人換回系爭股票，附表一所示股票計一百七十張因
而由被上訴人台證公司所執有，附表二、三所示股票計五十六張則由被上訴人勝和公
司所執有，又因兩造就系爭股票權利有爭執，臺灣臺北地方法院及臺灣臺中地方法院
就系爭股票之公示催告程序均經停止公示催告程序等事實，業據上訴人提出台北市政
府警察局中正第一分局函及被上訴人提出台灣證券交易所股份有限公司函、台證公司
買進賣出報告書、股票及股票轉讓過戶通知書、委託書、股票掛失通知書、證券交付
清單、申報權利狀等件為憑，並經原法院調閱臺灣臺北地方法院、臺灣臺中地方法院
相關公示催告案卷及台北市政府警察局中正第一分局受理上訴人甲○○報案筆錄屬實
，上訴人上開主張之事實堪信為真實。查被上訴人受託賣出系爭股票，其與受託買入
之證券商間成立買賣契約，而證券經紀商受客戶委託買入股票之性質為行紀，行紀人
既然係以自己之名義為委託人之計算，與第三人訂立買賣契約，則契約當事人為行紀
人自己，其所為之交易對於交易之相對人，自得權利並自負義務（民法第五百七十八
條規定參照），是解釋上應由行紀人即受託買入之證券商取得買入股票之所有權，再
依其與委託人間之內部委任關係，將股票所有權移轉與委託買入之投資人。本件上訴
人雖於八十四年五月間向警局報案並向股票發行公司辦理掛失及向法院聲請公示催告
，然證券集中交易市場上各證券商係於八十四年六月九日，始經通知獲悉系爭股票掛
失情事，故於辦理本件股票交割時，該受託買入之證券商無從獲悉被上訴人所處分交
付系爭之股票為無權處分，其應屬善意第三人，依民法第八百零一條、第九百四十八
條善意取得之規定，即善意取得系爭股票之所有權。上訴人雖主張記名股票不適用民
法第九百四十八條動產善意受讓之規定，並舉最高法院五十九年度台上字第二七八七
號判例為據。然查，可轉讓之有價證券重在流通性，此於記名、無記名證券並無不同
，民法善意受讓制度於無記名證券既有適用，則於記名證券應無排除適用之理，且記
名股票與票據就轉讓方式而言係屬相同，票據法第十四條第一項既設有票據善意取得
之規定，則就記名股票善意取得之保護，亦應有其必要。次查就受託買入之證券商而
言，因其係受託買入股票，依理無從令其核對背書印文與經股務機構簽認之印鑑證明
或核印證明是否相符，上訴人提出台灣證券集中保管股份有限公司證保集字第○一
九一三號函及證券經紀商受託買賣有價證券手冊第三十五條、第五十九條所定「要求
委託人提供經股務機構核對印鑑之證明」云云，應係對受託賣出之證券商課賦之義務
，規範對象並未涵蓋受託買入之證券商。就本件而言，「呂明註」、「林素貞」委託
出賣系爭股票時，業已提出形式上蓋有上訴人印章背書之股票、委託書及股票轉讓過
戶申請書，此有被上訴人提出之委託書、股票及股票轉讓過戶申請書影本在卷可憑，
則因受託買入之證券商在不知掛失之情況下取得系爭股票，應無過失且為善意。受託
買入之證券商基於行紀關係，既已善意原始取得系爭股票之所有權，上訴人就系爭股
票之所有權因此而消滅。其後，受託買入之證券商將系爭股票交付於委託買入之投資
人時，即屬有權處分，該投資人自亦取得系爭股票之所有權。雖因印鑑不符及掛失等
事由，股票發行公司拒絕為該投資人辦理過戶，然「過戶」既非股票所有權移轉之要
件，並不影響該投資人已取得股票之權利，從而被上訴人「換回」股票，既係自有權
利人受讓取得系爭股票，自已合法取得系爭股票之所有權，而與其於受託賣出系爭股
票時，是否善盡核對印鑑等注意義務無涉。末按占有物如係盜贓或遺失物，其被害人
或遺失人，自被盜或遺失之時起，二年以內，得向占有人請求回復其物，民法第九百
四十九條定有明文，此二年為除斥期間。經查，本件上訴人固主張系爭股票係於八十
四年四月間失竊，惟未經舉證，經調閱上訴人甲○○於發現失竊後之報案筆錄，上訴
人甲○○於八十四年五月十五日上午十一時接受偵訊時供稱：「我於八十四年五月一
日零時許在台北市…失竊…」，而於八十四年五月三十日十四時接受偵訊時則供稱：
「我於八十三年五月二十九日在台北市…被竊走股票…」，二者顯不相符，揆諸被上
訴人勝和公司早於八十四年四月二十九日即已受託賣出系爭失竊股票之一部分，足見
上訴人甲○○前者所供八十四年五月一日失竊云云，即非真正，應以後者所供於八十
三年五月二十九日遭竊為真實。系爭股票既係於八十三年五月二十九日失竊，上訴人
未於被竊時起二年以內向占有人請求回復，則占有人之被上訴人已確定取得系爭股票
之所有權，上訴人竟遲至八十五年十二月六日始提起本件訴訟請求被上訴人返還股票
，揆諸前揭規定，即非法所許。又所謂「即受確認判決之法律上利益」，係指法律關
係之存否不明確，致原告在私法上之地位有受侵害之危險，而此項危險得以對於被告
之確認判決除去之者而言。本件被上訴人勝和公司占有之系爭原判決附表二、三所示
股票，為上訴人訴請返還，被上訴人勝和公司就系爭股票之權利即有受侵害之危險，
為釐清兩造間就系爭股票之權利歸屬，被上訴人勝和公司請求確認其就附表二、三所
示之股票計五十六張之所有權存在，難認無即受確認判決之法律上利益。上訴人抗辯
無受確認必要即非可採。查受託買入之證券商善意取得附表二、三所示之股票之所有
權，已如前述，而善意取得為原始取得，上訴人丙○○、乙○○就上開股票之所有權
因而消滅，受託買入之證券商嗣再將股票交付委託之投資人，被上訴人勝和公司再換
回取得系爭股票，均屬有權處分行為，被上訴人勝和公司自已合法受讓原判決附表二
、三所示股票之權利，上訴人丙○○、乙○○未於二年除斥期間內請求回復其物，被
上訴人勝和公司即確定取得系爭股票之所有權。從而，被上訴人勝和公司以先位聲明
反訴請求確認其就附表二、三所示股東名義人分別為上訴人丙○○、乙○○之東元公
司股票五十六張（每張面額一千股），計五萬六千股之所有權存在，自無不合，應予
准許。綜上所述，系爭股票雖為上訴人失竊之物，然經被上訴人合法受讓取得所有權
，上訴人就系爭股票之所有權已因受投資人委託買入證券商之善意取得而消滅，上訴
人未於二年除斥期間內請求回復，被上訴人已確定取得系爭股票之所有權，上訴人請
求被上訴人台證公司將附表一所示股票計一百七十張返還上訴人甲○○，及請求被上
訴人勝和公司將附表二所示股票計二十張、附表三所示股票計三十六張，分別返還上
訴人丙○○、乙○○，自有未合，不予准許，為其判斷之基礎。
按「依本法經營之證券業務，其種類如左：…三、有價證券買賣之行紀或居間。」、
「經營前條各款業務之一者為證券商，並依左列各款定其種類：…三、經營前條第三
款規定之業務者，為證券經紀商。」證券交易法第十五條第三款、第十六條第三款分
別定有明文。準此，證券經紀商經營之證券業務有二種，其一為有價證券買賣之行紀
，其二則為有價證券買賣之居間。原審未遑究明本件受託買入股票證券經紀商所經營
之業務為何，亦未查明本件受託買入股票證券經紀商與委買股票之投資人間所立之委
託契約內容為何，遽謂「證券經紀商受客戶委託買入股票之性質為行紀」（見原判決
正本第二三頁），自有理由不備之違法。次查上訴人甲○○固分別於八十四年五月十
五日上午十一時及八十四年五月三十日十四時向台北市政府警察局中正第一分局報案
失竊，其於八十四年五月十五日上午十一時報稱：「我於八十四年五月一日零時許在
台北市…失竊…」，而於八十四年五月三十日十四時則報稱：「我於八十三年五月二
十九日在台北市…被竊走股票…」，失竊時間有所不同，惟上訴人甲○○於八十四年
五月十五日所填具失竊物品查尋報告單、八十四年六月五日所填具申請書則均載於八
十四年五月一日失竊（見第一審卷第一○○、一○一頁），參以果知悉失竊，心急如
焚，何致失竊一年後始行報案，請求查尋？而竊賊竊得股票，為免遭掛失，難以銷贓
，亦急於脫手，縱曾轉手始行上市，又何致一年後始行出售？且上訴人稱並不住在失
竊房宅，無法天天檢視是否失竊，其發現失竊時間難免稍有落差，則上訴人所稱其報
案報稱八十三年五月二十九日失竊部分係口誤，及實際失竊時間為八十四年四月間，
是否全無可採，非無進一步推求之餘地。上訴論旨，指摘原判決不當，非無理由。又
被上訴人台證公司之法定代理人為吳東昇，已據該被上訴人於第一審第一次言詞辯論
期日陳明，且均由吳東昇所委任之訴訟代理人應訴，乃第一、二審判決均誤為黃顯先
，案經發回，併予指明。
據上論結，本件上訴為有理由，依民事訴訟法第四百七十七條第一項、第四百七十八
條第一項，判決如主文。
中      華      民      國    八十九    年      四      月    二十八    日
                              最高法院民事第一庭
                                  審判長法官  李  錦  豐
                                        法官  楊  鼎  章
                                        法官  王  茂  修
                                        法官  吳  麗  女
                                        法官  蘇  達  志
      右正本證明與原本無異
                                              書  記  官
中      華      民      國    八十九    年      五      月    二十五    日


司法院資訊處製作；財團法人民間司法改革基金會備份。
